ACORDAO-COMPLETO-2510430

ACÓRDÃO 13301/2021 ATA 32/2021 - PRIMEIRA CÂMARA

VISTOS, relatados e discutidos estes autos que cuidam de Embargos de Declaração opostos por Commune e Jose¿ Augusto Lima Marin em face do Acórdão 3566/2018-TCU-Primeira Câmara, de relatoria do Ministro José Múcio Monteiro.
ACORDAM os Ministros do Tribunal de Contas da União, reunidos em Sessão da Primeira Câmara, diante das razões expostas pelo Relator, em:
9.1. com fundamento nos artigos 32, inciso II, e 34 da Lei 8.443/1992 c/c o art. 287 do RI/TCU, conhecer dos Embargos de Declaração opostos por Commune e Jose¿ Augusto Lima Marin em face do Acórdão 3566/2018-TCU-Primeira Câmara, de relatoria do Ministro José Múcio Monteiro;
9.2. quanto ao mérito, acolher os Embargos de Declaração em análise, com efeitos infringentes, para tornar nulo o Acórdão 3566/2018-TCU-Primeira Câmara, em face da supressão de instâncias no exame da prestação de contas e, por consequência, retornar o processo à fase de admissibilidade de recurso, conforme o Despacho do Ministro José Múcio Monteiro, de 14/9/2016 (peça 38) , que admitiu o Recurso de Reconsideração, nos termos dos artigos 32, inciso I, e 33 da Lei 8.443/1992, c/c o artigo 285 do RI/TCU, suspendendo-se os efeitos dos itens 9.2, 9.3 e 9.4 do Acórdão 5187/2016-TCU-Primeira Câmara (Relator: Ministro Bruno Dantas) em relação aos recorrentes;
9.3. autorizar a Secretaria de Recursos a:
9.3.1. realizar diligência junto à Secretaria Especial de Cultura do Ministério do Turismo, sucessora do Ministério da Cultura, para que aquele órgão examine os documentos de prestação de contas encaminhados a este Tribunal, referentes ao Convênio MinC 059892/2009 (SIAFI/SICONV 720530) , que se destinavam à realização do projeto "Comédia e Humor Brasileiros", sob os aspectos técnico e financeiro;
9.3.2. após a resposta à diligência constante do item 9.3.1. retro, reinstruir o Recurso de Reconsideração à luz dos novos elementos;
9.4. dar ciência sobre o presente Acórdão aos embargantes, à Secretaria Especial de Cultura do Ministério do Turismo e a Procuradoria da República no Estado de São Paulo, informando que a presente deliberação, acompanhada do Relatório e do Voto que a fundamenta, está disponível para a consulta no endereço www.tcu.gov.br/acordaos, além de esclarecer que, caso requerido, o TCU poderá fornecer sem custos as correspondentes cópias, de forma impressa.
	9.5. restituir os autos à Secretaria de Recursos.

Embargos de Declaração opostos por Commune e José Augusto Lima Marin em face do Acórdão 3.566/2018-TCU-1ª Câmara, de relatoria do Ministro José Múcio Monteiro, que apreciou recurso de reconsideração contra o acórdão  5187/2016 - 1º Câmara, de relatoria do Ministro Bruno Dantas, que apreciou Tomada de Contas Especial instaurada pelo Ministério da Cultura (MinC), em desfavor da entidade Commune e de José Augusto Lima Marin, seu Diretor-Presidente à época, em decorrência da omissão no dever de prestar contas dos recursos recebidos por meio do Convênio MinC 059892/2009 (SIAFI/SICONV 720530), que se destinavam à realização do projeto "Comédia e Humor Brasileiros".

Primeira Câmara

Entidades e Órgãos do Governo do Estado de São Paulo; Secretaria Especial de Cultura do Ministério do Turismo.

3. Interessados/Responsáveis/Recorrentes:
3.1. Responsáveis: Commune (05.511.440/0001-27); José Augusto Lima Marin (XXX.932.218-XX)
3.2. Recorrentes: Commune (05.511.440/0001-27); José Augusto Lima Marin (XXX.932.218-XX).

13.1. Ministros presentes: Walton Alencar Rodrigues (Presidente), Benjamin Zymler, Raimundo Carreiro (Relator), Vital do Rêgo e Jorge Oliveira.
13.2. Ministro que não participou da votação: Jorge Oliveira.
13.3. Ministro-Substituto presente: Augusto Sherman Cavalcanti.

RAIMUNDO CARREIRO

Ministro José Mucio Monteiro.

Transcrevo a seguir, nos termos do art. 1º, § 3º, inciso I, da Lei nº 8.443/92, a instrução lavrada no âmbito da Secretaria de Recursos (peça 20) , contendo a análise dos embargos de declaração opostos por Commune e Jose¿ Augusto Lima Marin em face do Acórdão 3566/2018-TCU-Primeira Câmara (peça 47) , de relatoria do Ministro José Múcio, cujas conclusões contaram com a anuência do corpo diretivo daquela unidade técnica (peças 21 e 22) .
"INTRODUÇÃO
1.	Trata-se de embargos de declaração opostos por Commune e Jose¿ Augusto Lima Marin em face do Acórdão 3566/2018-TCU-Primeira Câmara (peça 47) , de relatoria do Ministro José Múcio, vazado nos seguintes termos:
9.1. conhecer do recurso e, no me¿rito, dar-lhe provimento parcial, a fim de modificar os fundamentos da decisão recorrida para o art. 16, inciso III, ali¿nea "c", da Lei 8.443/1992 e o art. 209, inciso III, do Regimento Interno do Tribunal; 
9.2. dar cie¿ncia desta deliberac¿a¿o aos recorrentes. 
1.1.	A deliberação recorrida foi prolatada em sede de recurso de reconsideração contra o Acórdão 5187/2016-TCU-Primeira Câmara (peça 16) , cujo dispositivo se transcreve a seguir:
9.1. considerar revéis, nos termos do art. 12, § 3º, da Lei 8.443/1992, José Augusto Lima Marin (CPF XXX.932.218-XX) e a entidade Commune (CNPJ 05.511.440/0001-27) ;
9.2 com fundamento nos arts. 1º, inciso I, 16, inciso III, alínea "a", 19, caput, e 23, inciso III, da Lei 8.443/1992, c/c os arts. 1º, inciso I, 209, inciso I, 210 e 214, inciso III, do Regimento Interno/TCU, julgar irregulares as contas da Commune (CNPJ 05.511.440/0001-27) , na condição de convenente, e de José Augusto Lima Marin (CPF XXX.932.218-XX) , na condição de Diretor-Presidente à época, e condená-los, solidariamente, ao pagamento das quantias a seguir especificadas, com a fixação do prazo de quinze dias, a contar das notificações, para comprovarem, perante o Tribunal (art. 214, inciso III, alínea "a", do Regimento Interno/TCU) , o recolhimento da dívida aos cofres do Fundo Nacional de Cultura, atualizada monetariamente e acrescida dos juros de mora, calculados a partir da data discriminada, até a data do recolhimento, na forma prevista na legislação em vigor:
Valor Original (R$) 	Data de Ocorrência (R$) 
500.000,00 		17/5/2010
500.000,00 		17/5/2010
144.268,80 		20/2/2013
9.3 aplicar à Commune (CNPJ 05.511.440/0001-27) e a José Augusto Lima Marin (CPF XXX.932.218-XX) , individualmente, a multa prevista no art. 57 da Lei 8.443/1992 c/c o art. 267 do Regimento Interno/TCU, no valor de R$ 170.000,00 (cento e setenta mil reais) , com a fixação do prazo de quinze dias, a contar das notificações, para comprovarem, perante o Tribunal (art. 214, inciso III, alínea "a", do Regimento Interno/TCU) , o recolhimento da dívida aos cofres do Tesouro Nacional, atualizada monetariamente desde a data do acórdão até a data dos efetivos recolhimentos, se forem pagas após o vencimento, na forma da legislação em vigor;
9.4 autorizar, desde logo, nos termos do art. 28, inciso II, da Lei 8.443/1992, a cobrança judicial das dívidas caso não atendidas as notificações;
9.5 autorizar, caso requerido, o pagamento das dívidas dos responsáveis em até 36 (trinta e seis) parcelas mensais e consecutivas, nos termos do art. 26 da Lei 8.443/1992 c/c o art. 217 do Regimento Interno/TCU, fixando-lhes o prazo de quinze dias, a contar do recebimento da notificação, para comprovarem perante o Tribunal o recolhimento da primeira parcela, e de trinta dias, a contar da parcela anterior, para comprovarem o recolhimento das demais parcelas, na forma prevista na legislação em vigor;
9.6 alertar os responsáveis de que a falta de comprovação do recolhimento de qualquer parcela importará o vencimento antecipado do saldo devedor, nos termos do art. 217, § 2º, do Regimento Interno/TCU;
9.7 encaminhar cópia desta deliberação ao Procurador-Chefe da Procuradoria da República no Estado de São Paulo, nos termos do § 3º do art. 16 da Lei 8.443/1992 c/c o § 7º do art. 209 do Regimento Interno/TCU, para adoção das medidas que entender cabíveis;
9.8 dar ciência do inteiro teor desta deliberação ao Ministério da Cultura e aos responsáveis; e 9.9 arquivar os presentes autos, nos termos do art. 169, inciso III, do Regimento Interno do TCU, após a adoção das providências determinadas e a efetivação das competentes comunicações.
HISTÓRICO
2.	Trata-se de tomada de contas especial instaurada pelo Ministério da Cultura em desfavor da entidade Commune e de Jose¿ Augusto Lima Marin, seu Diretor-Presidente a¿ época, em razão da omissão no dever de prestar contas dos recursos recebidos por meio do Convênio MinC 059892/2009 (SIAFI/SICONV 720530) .
2.1.	O valor total do convênio foi de R$ 1.430.336,00, dos quais R$ 1.144.268,80 referiam-se ao aporte de recursos federais. A avença foi assinada em 31/12/2009 e vigeu ate¿ 29/4/2013, após sucessivas prorrogações.
2.2.	A entidade omitiu-se do seu dever constitucional de prestar contas dos recursos recebidos, não obstante as diversas notificações dirigidas a ela e aos seus dirigentes, no período de 29/8/2013 a 5/9/2014, conforme consignado no Relatório de Tomada de Contas Especial 40/2014 e no Relatório de Auditoria 726/2015. 
2.3.	No âmbito do TCU, a entidade Commune e o seu Diretor-Presidente a¿ época, Jose¿ Augusto Lima Marin, foram devidamente citados, permanecendo silentes, motivo pelo qual foram considerados revéis, nos termos do artigo 12, § 3°, da Lei 8.443/1992. Não foi possível aferir boa-fé dos responsáveis, o que ensejou imediato julgamento de suas contas. 
2.4.	Ante a omissão no dever de prestar contas e a não comprovação da boa e regular aplicação dos recursos, as contas foram julgadas irregulares, imputando-se débito e multa aos responsáveis, conforme Acórdão 5187/2016-TCU-Primeira Câmara, transcrito anteriormente.
2.5.	Os gestores ingressaram com recurso de reconsideração (peças 31 a 33) , conhecidos e parcialmente providos pelo Acórdão 3566/2018-TCU-Primeira Câmara, apenas para modificar o fundamento da decisão condenatória, que passou a considerar o artigo 16, inciso III, ali¿nea "c", da Lei 8.443/1992 e o artigo 209, inciso III, do Regimento Interno do Tribunal.
2.6.	Ainda irresignados, os recorrentes ingressaram com pedido de nulidade absoluta (peça 69) e embargos de declaração (peça 70) . Os embargos foram considerados intempestivos pela instrução técnica de peças 74-75, e propôs-se receber os expedientes como petições, com negativa de seguimento, nos termos do despacho de unidade de peça 76 e parecer do MPTCU de peça 79.
2.7.	Os recorrentes então ingressaram com novos documentos à peça 90, solicitando prazo para apresentar documentação complementar. O relator do processo deferiu o pedido em despacho à peça 92, e os responsáveis juntaram os documentos de peças 93 a 98.
2.8.	Ademais, apresentaram memoriais por e-mail com o teor que segue abaixo:
De: marin@commune.com.br  Enviada em: sexta-feira, 9 de julho de 2021 14:02Para: Eugenio Vilela Siqueira Cc: TCU - Serur - Eugenio - Vanessa Secretaria Assunto: Urgente - Memorial sobre o Processo no. TCE Processo 014.305/2015-1 - Augusto Marin - Teatro Commune - São Paulo
 
Prezado Dr. Eugenio Vilela Siqueira,
Estamos entrando em contato com o senhor porque estamos bastante aflitos e desesperados. 
Já somos executados pelo TCU (Processo no. 5012788-71.2020.4.03.6100) , e estamos na iminência de termos bens penhorados. Além disso, estamos completamente impedidos de trabalhar com o Poder Público, o que se agrava ainda mais na atual pandemia do COVID 19, em função de estarmos negativados junto ao CEPIN, o cadastro federal que rege as organizações sem fins lucrativos, como é o caso da COMMUNE e de nosso Teatro, localizado no centro de SP. 
Estou enviando um memorial enfatizando os pedidos que já havíamos formulado ao Ministro Carreiro anteriormente, que são, basicamente: 
tornar sem efeito os acórdãos anteriores e julgar regular as contas apresentadas; 
ou, subsidiariamente, caso não se acolha o pedido anterior, o trancamento a teor do art. 20, da Lei 8.443, de 16.07.1992; e
finalmente, caso não se acolham pela ordem os pedidos anteriores, seja declarada de ofício a nulidade dos acórdãos em face dos novos elementos apresentados, com subsequente remessa dos autos à atual Secretaria Especial de Cultura para efetiva análise, assegurando-se ampla defesa e contraditório antes de nova remessa ao TCU.
Como temos exaustivamente colocado, sem adequada oportunidade de ampla defesa, estamos sendo duramente prejudicados por um convênio que foi efetiva e integralmente executado em prol dos interesses públicos, que alcançou grande sucesso, e para o qual, inclusive, empenhamos imenso esforço pessoal.
Gostaria de saber também se seria o caso de enviar este MEMORIAL como uma petição (peça) pelo Sistema do TCU?
Desculpe a insistência, mas gostaria muito de poder falar com o senhor por telefone, pois realmente nossa situação é desesperadora. Se for possível, fico à disposição.
Seguem em anexo: PROCESSO DE EXECUÇÃO DA COMMUNE NO TCU e CADASTRO DA COMMUNE NO CEPIM.
Obrigado, atenciosamente,
José Augusto Lima Marin
Presidente da COMMUNE
ADMISSIBILIDADE
3.	Por meio do despacho de peça 99, o Exmo. Ministro-Relator solicita reinstrução dos embargos com exame dos documentos novos juntados às peças 93-98.
MÉRITO
4.	Constitui objeto do recurso examinar se os documentos juntados demonstram a nulidade apontada pelos responsáveis. 
5. 	Da Nulidade
5.1.	Os recorrentes foram condenados pela omissão no dever de prestar contas de recursos recebidos por meio do Convênio MinC 059892/2009 (SIAFI/SICONV 720530) .
5.2.	Alegam que a prestação de contas foi enviada ao Ministério da Cultura (MinC) em 13/5/2013, conforme aviso de recebimento à peça 31, p. 35. E sustentam que tiveram conhecimento do extravio da documentação em agosto de 2016, momento em que apresentaram recurso de reconsideração no Tribunal com os documentos que dispunham. Defendem que o extravio é de responsabilidade do órgão concedente.
5.3.	Asseveram que, em sede de recurso de reconsideração, juntaram documentos incorretos pela falta de tempo hábil em reunir aqueles referentes ao convênio fiscalizado. Nesse sentido, ponderam que (peça 93, p. 4, grifos no original) :
O que foi apresentado depois, insista-se, foram cópias juntadas às pressas, pois os Peticionários só tiveram efetiva ciência desta TCE, quando já se encontrava em curso prazo para recurso de reconsideração. Por isso o envio de extratos que, de fato, não faziam parte do projeto.
De qualquer sorte, embora não lhes caiba o ônus da prova, uma vez que já prestaram contas, os Peticionários, imbuídos de boa-fé e espírito colaborativo, em prol da verdade material, anexam segunda via do extrato efetivamente referente ao projeto, observado o período pertinente (ANEXO 1) .
5.4.	Às peças 94-98, juntam documentos a título de prestação de contas (extratos bancários, planilhas de custo, nota técnica do MinC, contrato de locação, declarações e documentos referentes à contrapartida, e documentação das prestadoras de serviço) .
5.5.	Apresentam, ainda, argumentos acerca dos documentos de prestação de contas, como nos seguintes trechos (peça 93, p. 6-7) :
As contas de água, energia elétrica, telefone e celular, despesas com serviços gerais, despesas de IPTU, aluguel e material de limpeza são despesas destinadas à manutenção do imóvel (unidade técnica) locado pelos Peticionários (convenente Commune) para a realização do objeto do convênio, conforme está descrito no Projeto Comédia e Humor e no Plano de Trabalho aprovado pela Secretaria do Audiovisual do Ministério da Cultura, ver PDF Peça n. 1, dos autos eletrônicos, mais precisamente no Item 5.1 e 5.2., do ANEXO VII - Planilha de Custos.
O projeto e o plano de trabalho que integram o primeiro convenio, assinado em 31 de dezembro de 2009, já continham as planilhas aprovadas, na página 182 (do processo) com as seguintes rubricas de despesas autorizadas:
 (...) 
No entanto, com o desenvolvimento do projeto, foi feito um remanejamento orçamentário (pág. 268, 276) , de tal modo que o Ministério da Cultura modificou e aprovou os valores dessas rubricas da seguinte forma (pág. 288) :
 (...) 
5.6.	Ao final, reiteram os pedidos dos embargos de declaração de peça 69, no sentido de reconhecer nulidade do acórdão condenatório, com retorno à fase de instrução do processo, e alternativamente a suspensão da eficácia dos acórdãos proferidos no processo.
	Análise
5.7.	Com razão os embargantes.
5.8.	Para demonstrar o extravio da prestação de contas no âmbito do MinC, os responsáveis juntaram ao recurso de reconsideração o aviso de recebimento do envio da documentação do convênio (anexado à peça 31, p. 35) . Nesse ponto, a decisão recorrida concluiu (voto condutor à peça 48) :
10. Quanto a¿s demais alegações, as análises mostram que, de fato, houve a entrega da prestação de contas final ao Ministério da Cultura em 13/5/2013, a qual presumivelmente se extraviou, acarretando a instauração da tomada de contas especial e posterior conclusão pela omissão no dever de prestar contas. 
5.9.	Ao final, a decisão foi parcialmente provida, para alterar o fundamento da condenação, que deixou de considerar a omissão no dever de prestar contas (artigo 16, inciso III, ali¿nea "a", da Lei 8.443/1992) e passou a ser fundada na não comprovação da boa e regular aplicação dos recursos (artigo 16, inciso III, ali¿nea "c", da Lei 8.443/1992) .
5.10.	Em que pese o exame neste Tribunal dos documentos juntados pelos responsáveis a título de prestação de contas, entende-se que restou caracterizado error in procedendo, devendo ser tornada nula a decisão embargada, para permitir o exame da prestação de contas pelo MinC, sob pena de supressão de instâncias e de violação aos princípios da ampla defesa e do contraditório.
5.11.	Nesse aspecto, os responsáveis argumentam que não tiveram tempo hábil para colacionar ao recurso de reconsideração os documentos do convênio ora fiscalizado, pois foram surpreendidos com a notícia do extravio das contas no órgão concedente.
5.12.	Foi observado pela instrução técnica que examinou o recurso de reconsideração, a propósito (peça 42, p. 5) :
7.3. Analisando-se a documentação encaminhada, verifica-se primordialmente que os extratos bancários juntados à peça 34, p. 46-63, abrangem o período de 2/1/2009 a 8/4/2010, isto é, precisamente o período imediatamente anterior à liberação dos recursos do convênio, cujas primeiras parcelas foram creditadas em 17/5/2010. Tal circunstância, por si só, dificulta sobremaneira o estabelecimento do nexo de causalidade entre as despesas efetuadas e os recursos oriundos do convênio em questão. 
5.13.	Nesta oportunidade, os responsáveis juntam à peça 94 os extratos bancários do período de 5/2010 a 8/2011, que abrangem a vigência do ajuste. E às peças 95-98, juntam os demais documentos de prestação de contas que entendem aptos a demonstrar a regular aplicação dos recursos.
5.14.	Considera-se plausíveis os argumentos dos embargantes.
5.15.	A decisão embargada reconhece que houve extravio dos documentos no âmbito do MinC. E os documentos juntados a título de prestação de contas no recurso de reconsideração não se mostraram aptos a demonstrar a correta gestão dos recursos, pois referem-se a período diverso do convênio (em especial os extratos bancários juntados) .
5.16.	No entanto, se foi reconhecido extravio dos documentos e incorreta instauração de TCE, entende-se que o exame dos documentos nesta Corte, e em instância recursal, representa supressão de instâncias, que prejudica os responsáveis e também viola os princípios do devido processo legal e da ampla defesa.
5.17.	Oportuno tornar nula a decisão recorrida, para encaminhar os documentos juntados ao repassador dos recursos, com vistas a examinar os elementos juntados sob os aspectos técnico e financeiro, antes da manifestação deste Tribunal.
5.18.	Como restou consignado na instrução técnica deste Tribunal, por exemplo, não foi possível acolher as seguintes despesas (peça 42, p. 5) :
7.5. Entre os documentos apresentados, constam contas de água (peça 34, p. 90-95) , energia (peça 34, p. 7-13) , telefone (peça 34, p. 73-80) e celular (peça 34, p. 96-100) , além de despesas com serviços gerais (peça 34, p. 85-89) e material de limpeza (peça 34, p. 64-71) , as quais constituem despesas presumivelmente relacionadas ao funcionamento normal da entidade, não tendo, pelos elementos dos autos, qualquer relação direta com a execução do convênio em questão. Também constam despesas de aluguel e IPTU cujos objetos não estão especificados, e muito menos sua relação com o objeto do convênio em questão (peça 33, p. 69-89) . Assim, mesmo aqueles entre os documentos acima que estão acompanhados da comprovação do efetivo pagamento não foram considerados no valor efetivamente pago mencionado no parágrafo anterior. 
5.19.	No entanto, conforme o documento juntado à peça 95, p. 5-7, o MinC emitiu nota técnica com readequações das despesas e do plano de trabalho do convênio, o que poderia eventualmente ensejar o acolhimento das despesas em referência.
5.20.	Desse modo, vislumbra-se indispensável tornar nulo o acórdão recorrido, e retornar ao exame do recurso de reconsideração, com prévia realização de diligência junto ao órgão concedente, para examinar os documentos de prestação de contas, sob os aspectos técnico e financeiro.
CONCLUSÃO
6. 	Do exposto, propõe-se acolher os embargos com efeitos infringentes, para tornar nula a decisão embargada, em face de error in procedendo, uma vez que o reconhecimento de extravio da prestação de contas representou supressão de instancias no exame dos documentos que comprovariam a regularidade na aplicação dos recursos, com afronta aos princípios da ampla defesa e do devido processo legal.
6.1.	Adequado, portanto, tornar nulo o julgamento do recurso de reconsideração, para realização de prévia diligência à Secretaria Especial da Cultura do Ministério do Turismo, com vistas a reexaminar a prestação de contas do convênio.
PROPOSTA DE ENCAMINHAMENTO
7.	Ante o exposto, submete-se o presente exame à consideração superior, propondo-se, com fundamento nos artigos 32, inciso II, e 34 da Lei 8.443/1992:
	a)  conhecer dos embargos e, no mérito, acolhê-los com efeitos infringentes, para tornar nulo o Acórdão 3566/2018-TCU-Primeira Câmara, em face da supressão de instâncias no exame da prestação de contas, reinstruindo-se o recurso de reconsideração após prévia diligência junto à Secretaria Especial de Cultura do Ministério do Turismo, que deve examinar os documentos de prestação de contas encaminhados a este Tribunal, sob os aspectos técnico e financeiro; e
	b) dar ciência da decisão aos embargantes, à Secretaria Especial de Cultura do Ministério do Turismo e a Procuradoria da República no Estado de São Paulo.
	TCU/Secretaria de Recursos, em 11/8/2021."
É o Relatório.

8.1. Fabricio Ryoiti Barros Osaki (196.785/OAB-SP), representando José Augusto Lima Marin e Commune.

Procurador Júlio Marcelo de Oliveira.

TOMADA DE CONTAS ESPECIAL. CONVÊNIO. OMISSÃO NO DEVER DE PRESTAR CONTAS. DÉBITO. MULTA. RECURSO DE RECONSIDERAÇÃO. NEGATIVA DE PROVIMENTO. EMBARGOS DE DECLARAÇÃO. OMISSÃO. EXTRAVIO DE DOCUMENTAÇÃO NO ÓRGÃO REPASSADOR. FALHAS NA INSTAURAÇÃO DA TCE. ACOLHIMENTO DOS EMBARGOS. VIOLAÇÃO DO DEVIDO PROCESSO LEGAL. NULIDADE DA DECISÃO EMBARGADA. REINSTRUÇÃO DE MÉRITO DO RECURSO DE RECONSIDERAÇÃO.

TOMADA DE CONTAS ESPECIAL (TCE)

Secretaria de Recursos (Serur); Secretaria de Controle Externo de Tomada de Contas Especial (SecexTCE).

Os Embargos de Declaração opostos por Commune e Jose¿ Augusto Lima Marin em face do Acórdão 3566/2018-TCU-Primeira Câmara, de relatoria do Ministro José Múcio Monteiro, podem ser conhecidos, visto que estão presentes os requisitos previstos nos artigos 32, inciso II, e 34 da Lei 8.443/1992 c/c o art. 287 do RI/TCU.
2.	Por meio da decisão embargada o Tribunal conheceu e deu provimento parcial a Recurso de Reconsideração, nos seguintes termos, verbis:
"9.1. conhecer do recurso e, no me¿rito, dar-lhe provimento parcial, a fim de modificar os fundamentos da decisão recorrida para o art. 16, inciso III, ali¿nea "c", da Lei 8.443/1992 e o art. 209, inciso III, do Regimento Interno do Tribunal; 
9.2. dar cie¿ncia desta deliberac¿a¿o aos recorrentes."
3.	Originalmente, cuidam os autos de Tomada de Contas Especial instaurada pelo Ministério da Cultura (MinC) , em desfavor da entidade Commune e de José Augusto Lima Marin, seu Diretor-Presidente à época, em decorrência da omissão no dever de prestar contas dos recursos recebidos por meio do Convênio MinC 059892/2009 (SIAFI/SICONV 720530) , que se destinavam à realização do projeto "Comédia e Humor Brasileiros".
4.	O mérito da TCE foi apreciado por meio do Acórdão 5187/2016-TCU-Primeira Câmara (Relator: Ministro Bruno Dantas) , nos seguintes termos, verbis:
9.1. considerar revéis, nos termos do art. 12, § 3º, da Lei 8.443/1992, José Augusto Lima Marin (CPF 065.932.218-80) e a entidade Commune (CNPJ 05.511.440/0001-27) ;
9.2 com fundamento nos arts. 1º, inciso I, 16, inciso III, alínea "a", 19, caput, e 23, inciso III, da Lei 8.443/1992, c/c os arts. 1º, inciso I, 209, inciso I, 210 e 214, inciso III, do Regimento Interno/TCU, julgar irregulares as contas da Commune (CNPJ 05.511.440/0001-27) , na condição de convenente, e de José Augusto Lima Marin (CPF 065.932.218-80) , na condição de Diretor-Presidente à época, e condená-los, solidariamente, ao pagamento das quantias a seguir especificadas, com a fixação do prazo de quinze dias, a contar das notificações, para comprovarem, perante o Tribunal (art. 214, inciso III, alínea "a", do Regimento Interno/TCU) , o recolhimento da dívida aos cofres do Fundo Nacional de Cultura, atualizada monetariamente e acrescida dos juros de mora, calculados a partir da data discriminada, até a data do recolhimento, na forma prevista na legislação em vigor:
Valor Original (R$) 	Data de Ocorrência (R$) 
500.000,00 		17/5/2010
500.000,00 		17/5/2010
144.268,80 		20/2/2013
9.3 aplicar à Commune (CNPJ 05.511.440/0001-27) e a José Augusto Lima Marin (CPF 065.932.218-80) , individualmente, a multa prevista no art. 57 da Lei 8.443/1992 c/c o art. 267 do Regimento Interno/TCU, no valor de R$ 170.000,00 (cento e setenta mil reais) , com a fixação do prazo de quinze dias, a contar das notificações, para comprovarem, perante o Tribunal (art. 214, inciso III, alínea "a", do Regimento Interno/TCU) , o recolhimento da dívida aos cofres do Tesouro Nacional, atualizada monetariamente desde a data do acórdão até a data dos efetivos recolhimentos, se forem pagas após o vencimento, na forma da legislação em vigor;
9.4 autorizar, desde logo, nos termos do art. 28, inciso II, da Lei 8.443/1992, a cobrança judicial das dívidas caso não atendidas as notificações;
9.5 autorizar, caso requerido, o pagamento das dívidas dos responsáveis em até 36 (trinta e seis) parcelas mensais e consecutivas, nos termos do art. 26 da Lei 8.443/1992 c/c o art. 217 do Regimento Interno/TCU, fixando-lhes o prazo de quinze dias, a contar do recebimento da notificação, para comprovarem perante o Tribunal o recolhimento da primeira parcela, e de trinta dias, a contar da parcela anterior, para comprovarem o recolhimento das demais parcelas, na forma prevista na legislação em vigor;
9.6 alertar os responsáveis de que a falta de comprovação do recolhimento de qualquer parcela importará o vencimento antecipado do saldo devedor, nos termos do art. 217, § 2º, do Regimento Interno/TCU;
9.7 encaminhar cópia desta deliberação ao Procurador-Chefe da Procuradoria da República no Estado de São Paulo, nos termos do § 3º do art. 16 da Lei 8.443/1992 c/c o § 7º do art. 209 do Regimento Interno/TCU, para adoção das medidas que entender cabíveis;
9.8 dar ciência do inteiro teor desta deliberação ao Ministério da Cultura e aos responsáveis; e 9.9 arquivar os presentes autos, nos termos do art. 169, inciso III, do Regimento Interno do TCU, após a adoção das providências determinadas e a efetivação das competentes comunicações
5.	Como visto no Relatório antecedente, na presente fase, em sede de embargos, constatou-se que houve o extravio da prestação de contas do convênio no âmbito do Ministério da Cultura. Para demonstrar esse fato, os responsáveis juntaram ao Recurso de Reconsideração o aviso de recebimento do envio da documentação do convênio (anexado à peça 31, p. 35) . 
6.	Referido documento, contudo, não foi levado em conta quando da apreciação do Recurso de Reconsideração, caracterizando a omissão.
7.	Nesse passo, comprovado o error in procedendo, o Acórdão 3566/2018-TCU-Primeira Câmara, de relatoria do Ministro José Múcio Monteiro, deve ser tornado nulo, para permitir o exame da prestação de contas pelo Ministério da Cultura, sob pena de supressão de instâncias e de violação aos princípios da ampla defesa e do contraditório.
8.	Dessa forma, os Embargos de Declaração em análise devem ser acolhidos, com efeitos infringentes, para tornar nulo o Acórdão 3566/2018-TCU-Primeira Câmara, de relatoria do Ministro José Múcio Monteiro, em face da supressão de instâncias no exame da prestação de contas ainda na fase interna.
9.	Assim, o Recurso de Reconsideração deve ser reinstruído após prévia diligência junto à Secretaria Especial de Cultura do Ministério do Turismo, que deve examinar os documentos de prestação de contas encaminhados a este Tribunal, sob os aspectos técnico e financeiro.
10.	Nesse cenário, o processo retorna à fase de admissibilidade de recurso, conforme o Despacho do Ministro José Múcio Monteiro, de 14/9/2016 (peça 38) , que admitiu o Recurso de Reconsideração, nos termos dos artigos 32, inciso I, e 33 da Lei 8.443/1992, c/c o artigo 285 do RI/TCU, suspendendo-se os efeitos dos itens 9.2, 9.3 e 9.4 do Acórdão 5187/2016-TCU-Primeira Câmara (Relator: Ministro Bruno Dantas) em relação aos recorrentes.
Ante o exposto, acolho a proposta uníssona da Secretaria de Recursos e voto por que o Tribunal adote a minuta de acórdão que ora submeto à apreciação deste Colegiado.
TCU, Sala das Sessões, em 14 de setembro de 2021.
RAIMUNDO CARREIRO 
Relator